ACORDAO-COMPLETO-2487078

ACÓRDÃO 9133/2021 ATA 23/2021 - PRIMEIRA CÂMARA

VISTO, relatado e discutido este pedido de reexame interposto por Gisela Ferroni Betin contra o Acórdão 12548/2020-TCU-Primeira Câmara.
ACORDAM os ministros do Tribunal de Contas da União, reunidos em sessão da 1ª Câmara, ante as razões expostas pelo Relator e com fundamento no art. 48 da Lei 8.443/1992, em:
9.1. conhecer do pedido de reexame para, no mérito, negar-lhe provimento; e
9.2. enviar cópia deste acórdão à recorrente, com a informação de que a íntegra do relatório e do voto que o fundamentam podem ser consultados no endereço eletrônico www.tcu.gov.br/acordaos.

Pedido de reexame interposto por Gisela Ferroni Betin, ex-servidora do Ministério Público Federal (MPF), contra o Acórdão 12.548/2020TCU1ª Câmara, que considerou ilegal e negou registro a ato de aposentadoria.

Primeira Câmara

Ministério Público Federal

3. Recorrente: Gisela Ferroni Betin (XXX.714.650-XX)

13.1. Ministros presentes: Walton Alencar Rodrigues (Presidente), Benjamin Zymler, Vital do Rêgo e Jorge Oliveira (Relator).
13.2. Ministros-Substitutos presentes: Augusto Sherman Cavalcanti e Weder de Oliveira.

ACORDAO-COMPLETO-2500811

Acórdão 12090/2021 - Primeira Câmara

JORGE OLIVEIRA

Ministro Vital do Rêgo

Adoto como relatório a instrução da Secretaria de Recursos (peça 29) , que contou com o endosso dos dirigentes daquela unidade (peça 30) e do Ministério Público junto ao TCU (peça 31) :
"INTRODUÇÃO
1.	Trata-se de pedido de reexame (peça 17) interposto pela Sra. Gisela Ferroni Betin, ex-servidora do MPF, por meio do qual se insurge contra o Acórdão 12548/2020-TCU-Primeira Câmara (peça 7) , que teve como relator o Excelentíssimo Senhor Ministro Vital do Rêgo.
1.1	A deliberação recorrida apresenta o seguinte teor:
VISTOS, relatados e discutidos estes autos que tratam de ato de concessão de aposentadoria emitido pelo Ministério Público Federal em favor da ex-servidora Gisela Ferroni Betin;
ACORDAM os Ministros do Tribunal de Contas da União, reunidos em Sessão da 1ª Câmara, com fundamento no art. 71, inciso III, da Constituição Federal, nos arts. 1º, inciso V, e 39, inciso II, da Lei 8.443/1992, no art. 260, § 1º, do RI/TCU e ante as razões expostas pelo Relator, em:
9.1. considerar ilegal o ato de concessão de aposentadoria emitido em favor de Gisela Ferroni Betin (XXX.714.650-XX) , recusando o respectivo registro;
9.1.1. dispensar a devolução dos valores indevidamente recebidos até a data da ciência pelo Ministério Público Federal do presente acórdão, com base no Enunciado 106 da Súmula da Jurisprudência do TCU;
9.2. determinar ao Ministério Público Federal, com base no art. 45 da Lei 8.443/1992, que:
9.2.1. faça cessar os pagamentos decorrentes do ato impugnado comunicando ao TCU, no prazo de 15 (quinze) dias, as providências adotadas, nos termos do art. 262, caput, do Regimento Interno do TCU, art. 8º, caput, da Resolução-TCU 206/2007 e art. 19, caput, da Instrução Normativa-TCU 78/2018;
9.2.2. promova o destaque da parcela excedente de "quintos" incorporados pela Sra. Gisela Ferroni Betin, relativa ao exercício de função comissionada posteriormente a 8/4/1998, transformando-a em parcela compensatória a ser absorvida por quaisquer reajustes futuros, consoante decidido pelo Supremo Tribunal Federal no Recurso Extraordinário 638.115;
9.2.3. retifique o percentual de anuênios percebidos nos proventos da inativa, excluindo da contagem, o período averbado de 20/3/1981 a 31/7/1995 já que não há fundamento para averbar, para fins de anuênios, tempo de serviço prestado com rompimento de vínculo jurídico com a administração pública;
9.2.4. emita novo ato de aposentadoria, livre das irregularidades apontadas, submetendo-o ao TCU, no prazo de 30 (trinta) dias, consoante os arts. 262, § 2º, do Regimento Interno do TCU e 19, § 3º, da Instrução Normativa TCU 78/2018;
9.2.5. comunique à interessada o teor desta decisão, alertando-a de que o efeito suspensivo proveniente da interposição de eventual recurso não a exime da devolução dos valores percebidos indevidamente após a respectiva notificação, caso o recurso não seja provido;
9.2.6. no prazo de 30 (trinta) dias, contados da ciência desta decisão, envie a este Tribunal documentos comprobatórios de que a interessada está ciente da presente deliberação (grifos acrescidos) .
HISTÓRICO 
2.	Conforme consta da peça 2, a recorrente ocupou função comissionada posteriormente ao advento da Lei 9.624/1998, cuja parcela teria sido incorporada aos seus proventos por força de decisão administrativa, razão por que foi determinado ao órgão de origem que procedesse à adequação da aludida parcela, conforme modulado pelo Supremo Tribunal Federal no âmbito do RE 638.115. Demais disso, houve a averbação, para fins de anuênios, de tempo de serviço, quando houve rompimento de vínculo jurídico com a administração pública, o que vai de encontro à jurisprudência consolidada neste Tribunal (cf., e.g., Acórdão 1424/2020-TCU-Plenário) . 
ADMISSIBILIDADE
3.	Reitera-se o exame de admissibilidade efetuado pelo SAR/Serur (peça 18) , ratificado pelo Ministro-Relator Jorge Oliveira (peça 21) , que concluiu pelo conhecimento do pedido de reexame, com fundamento no artigo 48 da Lei 8.443/1992, c/c os artigos 285 e 286, parágrafo único, do RI/TCU, suspendendo-se os efeitos dos subitens 9.1, 9.2, 9.2.1, 9.2.2 e 9.2.4 do Acórdão 12548/2020-TCU-Primeira Câmara.
EXAME DE MÉRITO
Delimitação
4.1.	Constitui objeto do presente recurso esclarecer se a recorrente apresenta argumentos no sentido de elidir as duas irregularidades motivadoras do julgamento pela ilegalidade da concessão em reexame, a saber:
	(i) concessão da vantagem de quintos, em razão do exercício de funções comissionadas, após o advento da Lei 9.624/1998; e
	(ii) averbação, para fins de anuênios, de tempo de serviço, quando houve rompimento de vínculo jurídico com a administração pública.
4.2.	Ocorre que a interessada, em seu recurso de 18 páginas (peça 17) , defende, tão-somente, a incorporação da parcela vulgarmente conhecida como "opção", com base no art. 193 da Lei 8.112/1990.
4.3.	É sobremodo importante observar que, no ato de aposentadoria da recorrente (peça 2) , não consta a parcela "opção". Assim, entende-se que o recurso apresentado não enfrenta as duas motivações para o julgamento pela ilegalidade da presente concessão.
4.4.	Nesse sentir, é de se opinar pela negativa de provimento deste pedido de reexame.
CONCLUSÃO
5.	 Da análise de mérito, conclui-se que o recurso apresentado não enfrentou os dois motivos ensejadores do julgamento pela ilegalidade do ato de peça 2 e, por via de consequência, deve-se negar provimento a este pedido de reexame.
PROPOSTA DE ENCAMINHAMENTO
6.	Ante o exposto, submetem-se os autos à consideração superior, propondo-se, com fundamento no art. 48 da Lei 8.443/1992:
a) conhecer do recurso e, no mérito, negar-lhe provimento;
b) informar a recorrente e demais interessados do acórdão a ser proferido, destacando que o relatório e o voto que o fundamentam podem ser acessados por meio do endereço eletrônico www.tcu.gov.br/acordaos."
É o relatório.

Fabio Fontes Estillac Gomez (34.163/OAB-DF) e outros, representando Gisela Ferroni Betin.

Procurador Júlio Marcelo de Oliveira

PEDIDO DE REEXAME. APOSENTADORIA. INCORPORAÇÃO IRREGULAR DE QUINTOS APÓS 9/4/1998. AVERBAÇÃO DE ANUÊNIOS CORRESPONDENTES A TEMPO DE SERVIÇO SEM VÍNCULO COM A ADMINISTRAÇÃO PÚBLICA. ALEGAÇÕES INSUFICIENTES PARA MODIFICAR O JULGAMENTO. CONHECIMENTO. RECURSO NÃO PROVIDO NO MÉRITO.

APOSENTADORIA (APOS)

Secretaria de Recursos (Serur)

Atendidos os requisitos de admissibilidade, conheço do pedido de reexame interposto por Gisela Ferroni Betin, ex-servidora do Ministério Público Federal (MPF) , contra o Acórdão 12548/2020-TCU-Primeira Câmara, que teve como relator o Ministro Vital do Rêgo.
2.	O referido decisum considerou ilegal o ato de aposentadoria da ora recorrente e determinou ao MPF que:
	a) promova o destaque da parcela excedente de "quintos" incorporados, relativa ao exercício de funções comissionadas exercidas posteriormente a 8/4/1998, transformando-a em parcela compensatória a ser absorvida por quaisquer reajustes futuros, consoante decidido pelo Supremo Tribunal Federal no Recurso Extraordinário 638.115; e
	b) retifique o percentual de anuênios percebidos nos proventos da inativa, excluindo da contagem o período averbado de 20/3/1981 a 31/7/1995 já que não há fundamento para averbar, para fins de anuênios, tempo de serviço prestado com rompimento de vínculo jurídico com a administração pública.
3.	A recorrente pede "Reforma do Acórdão 12548/2020-TCU-Primeira Câmara para que reconheça a legalidade e se proceda com o registro ao ato de concessão de aposentadoria da servidora Gisela Ferroni Betin, determinando a retificação do percentual de anuênios percebidos nos proventos da inativa, para exclusão da contagem do período averbado entre 20/03/1981 a 31/7/1995, nos termos da decisão liminar em vigência nos autos do AI n° 005757-89.2020.4.01.0000".
4.	A Secretaria de Recursos (Serur) anotou que a peça recursal defende, tão-somente, a incorporação da parcela conhecida como "opção", com base no art. 193 da Lei 8.112/1990. Ocorre que, no ato de aposentadoria da recorrente, não consta a parcela "opção". Portanto, considerando que o recurso apresentado não enfrenta as duas motivações para o julgamento pela ilegalidade da presente concessão, propõe negar-lhe provimento.
5. 	O Ministério Público junto ao TCU concordou com a proposta da Serur.
6.	Alinho-me aos pareceres convergentes da unidade técnica e do Parquet, cujas alegações incorporo às minhas razões de decidir.
7.	De fato, foram duas as irregularidades que resultaram no julgamento pela ilegalidade do ato e nas determinações contidas no acórdão recorrido: a incorporação de "quintos" relativos ao exercício de funções comissionadas exercidas posteriormente a 8/4/1998 e a averbação de anuênios referentes a tempo de serviço prestado com rompimento de vínculo jurídico com a administração pública. A recorrente não se insurge contra nenhuma delas, mas apenas defende a incorporação da parcela "opção", que sequer consta no ato de aposentadoria.
8.	Assim, não havendo argumentos recursais a analisar, cumpre negar provimento ao pedido de reexame. 
	Nesses termos, VOTO por que o Tribunal adote a minuta de deliberação que ora submeto à apreciação deste Colegiado.
TCU, Sala das Sessões, em 6 de julho de 2021.
JORGE OLIVEIRA 
Relator